臺灣板橋地方法院民事判決　　　　　　100年度重訴字第266號
原　　　告　郭玉英
　　　　　　郭大維
　　　　　　郭士維
　　　　　　郭勇維
前列四人共同
訴訟代理人　蔡文彬律師
　　　　　　林明賢律師
被　　　告　林進明
訴訟代理人　文鍾奇律師
上列當事人間請求返還不當得利等事件，經本院於民國100 年10
月21日言詞辯論終結，判決如下：
    主  文
被告應給付原告新台幣壹仟零拾捌萬元及自民國九十三年一月
一日起至清償日止，按年息百分之五計算之利息。
訴訟費用由被告負擔。
本判決於原告以新台幣佰肆拾陸萬元為被告供擔保後，得假執
行。但被告如以新臺幣壹仟零拾捌萬元為原告預供擔保，得免
為假執行。
    事實及理由
壹、程序方面：
一、按於第二審為訴之變更、追加或提起反訴，非經他造同意，
    不得為之。但擴張或減縮應受判決事項之聲明者，不在此限
    。民事訴訟法第446 條第1 項但書、第255 條第1 項第3 款
    定有明文。查原告依委任及不當得利之規定，起訴聲明請求
    被告應給付其新臺幣（下同）9,937,125 元及自民國93年1
    月1 日起算之法定利息。嗣於100 年7 月1 日具狀追加請求
    為10 38 萬元，因仍係基於同一之訴訟標的為主張，僅係請
    求之金額有增加，核屬聲明之擴張（本質仍為訴之追加），
    依首揭說明，無庸經被告之同意，即得為之，合先敘明。
二、按訴狀送達後，原告不得將原訴變更或追加他訴。但請求之
    基礎事實同一者，不在此限，民事訴訟法第255 條第1 項第
    2 款定有明文。本件原告起訴時係以民法第541 條、第542
    條、第184 條第1 項前、後段等適用或類推適用委任之法律
    關係、侵權行為法律關係，訴請被告給付原告9,937,125 元
    ；嗣於100 年12月20日具狀追加以民法第541 條、542 條、
    第179 條、第182 第2 項為先位請求，以民法第184 條第1
    項前後項侵權行為關係為備位請求（見本院卷第15、16頁）
    ，請求被告給付上開金額。原告追加之訴訟標的，與原訴之
    主要爭點有其共同性，請求利益之主張在社會生活上可認為
    同一，而就原請求之訴訟資料及證據資料，於本件審理進行
    在相當程度範圍內具有同一性或一體性，得期待於後請求之
    審理予以利用，俾先後兩請求在同一程序得加以解決，避免
    重複審理，堪認其請求之基礎事實係屬同一，原告所為之訴
    之追加合於前開規定，應予准許。
貳、實體方面：
一、原告起訴主張：
  (一)、原告先位聲明部分：
    1.查原告之先夫及父郭鴻鈞生前曾與被告合作，郭鴻鈞出資
      四分之一即9,937,125 元，並委任被告代為處理投資坐落
      於桃園之土地（下稱系爭土地）事宜，故郭鴻鈞與被告間
      有投資及委任之契約關係存在。
    2.次查，系爭土地於92年間以4 千多萬元售出，郭鴻鈞應分
      得1038萬元，然被告因見郭鴻鈞遠在香港，於取得價金後
      ，並未將所收取之金錢交付予郭鴻鈞，而係將之據為己有
      ，故原告等自得適用或類推適用民法第541 、542 條之規
      定，請求被告給付1038萬元及自93年1 月1 日起按年息百
      分之五計算之利息。
    3.縱認郭鴻鈞與被告間無委任關係存在，因被告所辯郭鴻鈞
      口頭同意抵銷一事，並非事實，故被告受領郭鴻鈞應分得
      1038萬元之利益，並無法律上原因存在，自應將之返還予
      郭鴻鈞之繼承人即原告四人。又被告於92年12月間受領10
      38萬元時，即知無法律上之原因，應受領時起附加利息一
      併償還，故原告四人得依民法第179 條、第182 條第2項
      規定，請求被告償還自93年1 月1 日起按年息百分之五計
      算之利息。
  (二)、原告備位聲明部分：
      被告與郭鴻鈞合作投資，並受任代為處理投資事宜，惟系
      爭土地售出後，郭鴻鈞應得之1038萬元，竟遭被告侵占、
      據為己有，核屬故意不法侵害郭鴻鈞之財產權，且其侵占
      行為亦屬背於善良風俗之方法，故原告等自得依民法第18
      4 條第1 項前段、後段，請求被告賠償1038萬元及自支付
      命令送達翌日起按年息百分之五計算之利息。
  (三)、爰依法提起本件訴訟，並聲明：
    1.先位聲明：
      被告應給付原告1038萬元整及自民國93年1 月1 日起至
        清償日止按年息百分之五計算之利息。
      願供擔保請准宣告假執行。
    2.備位聲明：
      被告應給付原告1038萬元整及自支付命令送達翌日起至
        清償日止按年息百分之五計算之利息。
      願供擔保請准宣告假執行。
二、被告則以：
  (一)、查原告被繼承人郭鴻鈞先生，生前擔任超群西餅股份有限
      公司（下稱超群公司）總經理期間，於85、86年間，超群
      公司積欠被告負責經營之大秦印刷包裝有限公司（下稱大
      秦印刷公司）貨款4,623,413 元，票款6,389,256 元，合
      計11,012,669元。於85年8 月，超群公司財務陷入困境，
      所簽發支票，開始退票，迄至同年9 月10日，超群公司終
      告停止營業。
  (二)、郭鴻鈞在超群公司即將結束營業、返回香港之前，曾親赴
      被告住所，當面告訴被告，要被告把他和被告、及案外人
      邱得發等多人，於78年10月2 日集資39,748,500元，以案
      外人邱得發名義，購買農地之出資9,937,125 元（即全部
      出資總額之四分之一），與上述債務相互抵銷；相抵之後
      ，如有找補，以後再談云云。由於超群公司積欠大秦印刷
      公司85年3 月及4 月貨款，超群公司當時並未開出支票，
      另外，被告持有超群公司的支票，票載日期（即兌現日期
      ）是在85年9 月至86年2 月間，郭鴻鈞當時不確知超群群
      公司到底積欠大秦印刷公司多少債務，才會向被告表示，
      用他本人投資購買土地之出資金額和超群公司對大秦印刷
      公司的債務相抵，相抵以後，有多有少，以後再說。
  (三)、郭鴻鈞之所以會用他個人投資購買土地之出資金額，和超
      群公司積欠大秦印刷公司債務，相互抵銷，可能的原因大
      致如下：
    1.郭鴻鈞是超群公司四大股東之一（按四大股東分別為：董
      事長李曾超群、副董事長馮劉旋君、總經理郭鴻鈞及景甡
      控股公司）。大秦印刷公司當時應該是超群公司最大債權
      人，如果追訴超群公司，郭鴻鈞當難免責任，參諸前開超
      群公司所簽發支票，其中部分支票除有公司印章、總經理
      郭鴻鈞印章以外，還有郭鴻鈞個人簽名，以及85年8 月16
      日工商時報報導，當時超群公司曾和正豐集團商談併購事
      宜，因「香港超群總公司及台灣公司總經理郭鴻鈞等態度
      不明，造成本地超群公司資金週轉不靈，爆發跳票事件．
      ．」適足證明當時郭鴻鈞確實是超群公司在台灣之負責人
      。
    2.郭鴻鈞和被告私交甚好，此由被告經營之大秦印刷公司，
      從72年開始至85年超群公司結束在台營業時為止，獨家承
      作超群公司包裝紙盒業務，即足為證。而被告依郭鴻鈞要
      求，每個月都會從承作貨款金額裡，抽成百分之八（8 ﹪
      ），大約16萬至20萬不等（參諸85年3 月貨款總計為2,44
      5,225 元，85年4 月貨款總計為2, 178,188元，即足為證
      ），交給郭鴻鈞。因此，郭鴻鈞投資購買土地之出資額，
      極可能就是從72年起，向被告所收取之抽成，既然土地出
      資來自於大秦印刷公司，以該筆款項清償對大秦印刷公司
      的債務，實屬輕而易舉，且可立即解除超群公司對大秦印
      刷公司所負龐大債務危機。
    3.此外，郭鴻鈞和被告都知道上開抽成之事，如果當時郭鴻
      鈞不處理超群公司積欠大秦印刷公司債務，郭鴻鈞或許擔
      心被告會把他抽成之事揭露出來。如此一來，郭鴻鈞會很
      難對其他股東解釋；由於該筆抽成，原本應該是歸屬於超
      群公司的折讓，郭鴻鈞用來抵償超群公司積欠大秦印刷公
      司債務，於公於私，實俱屬允當。
  (四)、92年10月29日，上開土地出售時，買主莊春吉部分賣得18
      ,00,000 元、買主莊明正部分賣得23,520,000元，合計41
      ,520,000元，如果以郭鴻鈞出資四分之一計算，可得10,3
      80,000元，較之郭鴻鈞的出資9,937,125 元以後，雖有盈
      餘442,875 元。但是，姑不論依郭鴻鈞當初所言，用郭鴻
      鈞投資購買土地之出資金額9,937,125 元，和超群公司對
      大秦印刷公司的債務11,012,669元相抵，尚不足1,075,54
      4 元；縱然假設以出售土地以後、可分給郭鴻鈞的金額10
      ,380,000元，和超群公司積欠大秦印刷公司債務11,012,6
      69元相比較，也還差632,669 元，仍然不足抵銷債務。因
      此，原告主張被告受有不當得利云云，實屬誤會。
      並為答辯聲明：原告之訴駁回。如受不利之判決，願
      供擔保，請准免為假執行。
三、兩造不爭執事項：
  (一)、系爭土地被告有投資總價金四分之一的錢，郭鴻鈞也是投
      資四分之一的錢，被告跟郭鴻鈞都是借邱得發的名義投資
      。
  (二)、郭鴻鈞投資系爭土地之金錢為9,937,125元。
  (三)、系爭土地在92年賣得41,520,000元，被告跟郭鴻鈞
      的部分各可以分得10,380,000元。
  (四)、郭鴻鈞所應分得的10,380,000元由被告取得。
  (五)、原告郭玉英為郭鴻鈞的配偶，原告郭大維、郭士維、郭勇
      維為其子，均為郭鴻鈞的法定繼承人。
  (六)、郭鴻鈞當時是超群公司的總經理，是該公司台灣部分的代
      表人。
  (七)、大秦公司的負責人是林進明。
  (八)、超群公司確實積欠大秦公司貨款。
  (九)、就被告所提統一發票、支票，形式上真正不爭執。
四、兩造爭執事項：
  (一)、郭鴻鈞是否有委託被告林進明處理系爭土地投資事宜。
  (二)、郭鴻鈞是否在85年間就超群公司積欠大秦公司之貨款有表
      示以投資系爭土地的款項主張抵銷。
五、針對郭鴻鈞是否有委託被告林進明處理系爭土地投資事宜？
  (一)、查郭鴻鈞於80年間曾經與被告合買一筆土地，且郭鴻鈞並
      全權委託被告林進明處理系爭土地事宜等情，業經證人高
      芳賓於本院審理時證稱上情屬實（見本院卷第21頁反面，
      100 年10月21日言詞辯論筆錄），查證人高芳賓為郭鴻鈞
      及被告之友人，甚且超群公司亦積欠其款項，是其所為之
      證詞應較客觀，堪可採信。
  (二)、另被告於本院審理時亦自承：「（當初這塊土地購買時是
      誰去接洽的？）邱得發去找的，他也是投資人之一，招募
      大家來投資。我去超群公司跟郭鴻鈞聊天的時候，跟郭鴻
      鈞提起這件事，他說他資金很寬裕，願意投資，因為剛好
      那個年代，土地正在起漲的時候。（郭鴻鈞就把錢給你嗎
      ？）郭鴻鈞把投資土地的錢交給我。（名字是登記在邱得
      發的名下嗎？）當初想很快就會賣出去，但沒想到買在最
      高點，買了之後價格就下滑。（郭鴻鈞他也希望土地買了
      之後賺到差價就趕快賣嗎？）他是沒有這樣表達，但是賺
      錢就會想趕快賣。（郭鴻鈞跟邱得發又不認識，土地何時
      賣、賣多少錢要怎麼處理？賣得的土地錢如何交給郭鴻鈞
      ？）郭鴻鈞都相信我，都交給我處理，所以當初都沒有寫
      任何憑證，代表他有出資買土地的事情。」等語（見本院
      卷第23頁背面及24頁正面，100 年10月21日言詞辯論筆錄
      ），綜上，堪認兩造間確有委任之意思表示合致。因此原
      告主張郭鴻鈞與被告間就投資系爭土地有委任關係之事實
      ，為可採信。
  (三)、按「受任人因處理委任事務，所收取之金錢、物品及孳息
      ，應交付於委任人。受任人以自己之名義，為委任人取得
      之權利，應移轉於委任人」、「受任人為自己之利益，使
      用應交付於委任人之金錢或使用應為委任人利益而使用之
      金錢者，應自使用之日起，支付利息。如有損害，並應賠
      償」，民法第541 、542 條分別定有明文。查兩造間就投
      資系爭土地事宜既有委任關係，業如前述，則原告依民法
      第541 、542 條之規定，請求被告返還投資土地之本金、
      利益及遲延利息，應屬有據。
六、針對郭鴻鈞是否在85年間就超群公司積欠大秦公司之貨款有
    表示以投資系爭土地的款項主張抵銷？
  (一)、查原告被繼承人郭鴻鈞先生，生前在85、86年間擔任超群
      公司總經理期間，超群公司有積欠被告負責經營之大秦公
      司貨款4,623,413 元，票款6,389,256 元，合計11,012,6
      69元，固據被告提出統一發票存根聯影本、及超群公司支
      票影本等為證，而原告亦不爭執超群公司確有積欠大秦公
      司貨款之事實，此部分固堪認定。
  (二)、而被告雖抗辯郭鴻鈞在85年間就超群公司積欠大秦公司之
      貨款有表示以投資系爭土地所賣的款項主張相抵銷一節，
      然此為原告所否認。被告雖舉證人莊貴美為證，惟證人莊
      貴美於本院言詞辯論時具結證稱：「... 郭鴻鈞好像我大
      哥一樣，一向很疼惜我，就跟我說，不用怕，我們公司跟
      你們公司一起投資的土地，我們不會欺負你，到時候多退
      少補。（是指投資土地的錢與積欠大秦公司的債務相抵嗎
      ？）我現在想起來應該是這個意思。（你們談的當時，你
      知不知道投資土地的金額？超群欠大秦的債務多少嗎？）
      不知道。」等語（見本院卷第23頁正面100 年10月21日言
      詞辯論筆錄），查證人莊貴美為被告之配偶，其所為上開
      證詞憑信性較低，且就郭鴻鈞稱抵銷乙節，其具體金額、
      內容細節等均不明確，是證人莊貴美之證言尚難採為有利
      於被告之證據。且郭鴻鈞雖為超群公司之總經理，然股份
      有限公司總經理實無須以自身財產清償公司債務之義務，
      另證人高芳賓亦證稱郭鴻鈞在世期間均無向其表示過他跟
      林進明合買土地的投資款，要與超群公司積欠大秦公司的
      貨款相抵等語（見同上辯論筆錄第22頁正面），且倘若郭
      鴻鈞已對被告表明就系爭土地所得款項要與超群公司積欠
      大秦公司債務相抵銷，為何郭鴻鈞猶委請證人高芳賓詢問
      被告就土地處理之情形。再者，證人高芳賓因受郭鴻鈞委
      託而分別於91年及95年間詢問被告後續處理土地投資事宜
      時，被告始終未曾提起上開抵銷一事，此業經證人高芳賓
      證述在卷（見同上辯論筆錄第20頁正反面、第21反頁、第
      22 頁 正面，第24頁正面），且為被告所不爭執（見同上
      辯論筆錄第24頁正面）；則倘若郭鴻鈞有於85年返回香港
      前，親赴被告住所面囑抵銷事宜，則證人高芳賓於95年受
      託前去詢問被告郭鴻鈞投資土地事宜時，被告理應向證人
      高芳賓表示已於92年將系爭土地出賣，且將郭鴻鈞所應分
      得之款項與超群公司積欠大秦公司貨款相抵銷，豈會反向
      證人高芳賓表示系爭土地還在，還沒有賣，不會吃掉郭鴻
      鈞的那一份等語（見同上辯論筆錄第20頁反面），卻隻字
      未提上開抵銷一事，此核與常情有違。此外，被告復未提
      出任何證據以實其說，是被告抗辯郭鴻鈞於85年返回香港
      前，曾親赴被告住所面囑以系爭投資款項抵銷超群公司欠
      款一節，自不足採信為真實。
七、綜上所述，原告依據委任契約之法律關係，請求被告給付10
    38萬元及自93年1 月1 日起至清償日止，按年息5%計算之利
    息，為有理由，應予准許。
八、末按預備訴之合併，係以當事人先位之訴有理由，為備位之
    訴裁判之解除條件；先位之訴無理由，則為備位之訴裁判之
    停止條件。而本件原告先位之訴既為有理由，其備位之訴部
    分，即毋庸併予審究，併予敘明。
九、原告陳明願供擔保，聲請宣告假執行，經核無不合，爰酌定
    相當之擔保金額准許之；並依職權酌定相當之擔保金額後被
    告依法得免為假執行之宣告。
十、本件事證已臻明確，兩造其餘主張及舉證，經核與判決基礎
    不生影響，爰不另一一論述，附此敘明。
十一、結論：原告之訴為有理由，依民事訴訟法第78條，第390
      條第2 項、392 條第2 項，判決如主文。
中    華    民    國  100     年    11    月    18    日
                  民事第三庭    法  官  吳幸娥
以上正本係照原本作成
如對本判決上訴，須於判決送達後20日內向本院提出上訴狀。如
委任律師提起上訴者，應一併繳納上訴審裁判費。
中    華    民    國   100    年    11    月    18    日
                                書記官  溫婷雅